臺灣高等法院臺南分院刑事判決
111年度金上訴字第940號
上  訴  人  
即  被  告  莊景明
選任辯護人  王聖傑律師
            蔡承諭律師
上列上訴人因詐欺等案件，不服臺灣臺南地方法院110年度金訴
字第524號中華民國111年4月27日第一審判決（起訴案號：臺灣
臺南地方檢察署110年度偵字第20235號、110年度偵字第21656號
），提起上訴，本院判決如下：
    主  文
原判決關於刑之部分撤銷。
上開撤銷部分，處有期徒刑壹年壹月。
    事實及理由
一、按民國110年6月16日修正公布、同月18日施行之刑事訴訟法
    第348條規定：「上訴得對於判決之一部為之。對於判決之
    一部上訴者，其有關係之部分，視為亦已上訴。但有關係之
    部分為無罪、免訴或不受理者，不在此限。上訴得明示僅就
    判決之刑、沒收或保安處分一部為之。」。查本案係於上開
    規定修正施行後之111年7月26日始繫屬於本院，此有臺灣臺
    南地方法院111年7月25日南院武刑宿110金訴524字第111002
    9072號函上所蓋本院收文戳章（見本院卷第3頁）存卷可稽
    ，是本案上訴之效力及其範圍，應依現行刑事訴訟法第348
    條規定判斷，合先敘明。
二、原審於111年4月27日以110年度金訴字第524號判決認定上訴
    人即被告（下稱被告）莊景明犯三人以上共同詐欺取財罪，
    處有期徒刑1年2月，並為相關沒收及追徵之諭知。被告於收
    受該判決正本後，以原判決量刑不當為由提起上訴，並經本
    院當庭向被告及辯護人確認上訴範圍無訛（見本院卷第120-
    121頁），揆諸前開說明，被告顯僅就原判決關於量刑部分
    提起上訴，至於原判決其他部分，均不予爭執，亦未提起上
    訴，而該量刑部分與原判決事實、罪名之認定、沒收及追徵
    之諭知，依前開新修正之規定，可以分離審查，本院爰僅就
    原判決之量刑部分加以審理。
三、經本院審理結果，因被告僅就原判決量刑部分提起上訴，業
    如前述，故本案犯罪事實、所犯法條、論罪、沒收及追徵部
    分之認定，均如第一審判決書所記載之事實、證據、論罪理
    由、沒收及追徵（如附件）。　　　
四、被告上訴意旨略以：被告坦承犯行，犯後態度良好，雖然被
    告對於兼職工作之合法性已有所懷疑之情況下，仍容任自己
    協助他人提款，造成被害人受有財產損失，固值非難。但依
    被告與「鄭欣欣」之LINE對話紀錄所示，被告係於接受「鄭
    欣欣」之資訊後，至少亦已評估對方為詐騙集團之可能性較
    低，加以迫於經濟窘困、急需用錢之生活壓力下，始選擇相
    信對方，並非明知對方為詐騙集團，而仍同意兼職擔任車手
    。又被告雖曾因提供帳戶資料予詐欺集團使用，而觸犯刑法
    第30條第1項、第339條第1項幫助詐欺取財罪及刑法第30條
    第1項、洗錢防制法第2條第2款、第14條第1項幫助洗錢罪，
    經原審法院以110年度金簡字第36號判決判處有期徒刑4月，
    併科罰金新臺幣（下同）1萬元確定（下稱「前案」），然
    ，被告於「前案」係因相信詐騙集團的話術，而將自己所有
    帳戶之存摺、提款卡及密碼寄出給詐騙集團，被告歷經前案
    之教訓，亦已深知不可將自己帳戶之存摺、提款卡寄出給他
    人使用；惟本案詐騙集團騙取提款帳戶之模式又有所不同，
    甚至亦於向被告說明時強調：「是不需要你寄帳戶的」，始
    致被告又心存僥倖，一時失慮，再次落入詐欺集團的話術中
    ，成為受詐欺集團所利用之車手，被告絕非自始即有加入詐
    欺集團之意。綜上所述，本案詐欺集團假冒「○○數位股份有
    限公司」，並以虛擬貨幣交易需要借用他人帳戶之名，詐騙
    一般民眾協助提領款項而使之淪為車手，被告並非唯一因輕
    信該詐騙集團之話術而受騙之人（請參臺灣高等法院高雄分
    院111年度金上訴字第41號刑事判決)，固然被告為貪圖可輕
    鬆賺取兼職報酬，壓抑自己對於詐騙集團的懷疑，仍提供帳
    戶資訊並協助提領款項，被告難辭其咎，但相對於實際參與
    詐騙之詐騙集團成員，其行為之非難性仍屬較低，二者對於
    社會、對於被害人所造成之危害及惡性亦有落差。為此，懇
    請鈞院衡酌上情，考量被告之行為相對於刑法第339條之4加
    重詐欺罪所定1年以上有期徒刑，縱然科以最低刑度，猶嫌
    過重，而有情輕法重之情，請准依刑法第59條之規定酌減其
    刑，並從輕量刑。
五、本件刑之減輕之說明：
　㈠想像競合犯係一行為觸犯數罪名，行為人犯罪行為侵害數法
    益皆成立犯罪，僅因法律規定從一重處斷科刑，而成為科刑
    一罪而已，自應對行為人所犯各罪均予適度評價。因此法院
    決定想像競合犯之處斷刑時，雖從較重罪名之法定刑為裁量
    之準據，惟具體形成宣告刑時，亦應將輕罪之刑罰合併評價
    ，方為適當。是除輕罪最輕本刑較重於重罪最輕本刑，而應
    適用刑法第55條但書關於重罪科刑封鎖作用之規定外，倘法
    院依刑法第57條規定裁量刑罰時，一併具體審酌輕罪部分之
    量刑事由，應認其評價已經完足，尚無評價不足之偏失（最
    高法院110年度台上字第1652、2293號判決意旨參照）。而
    按犯洗錢防制法第14條、第15條之罪，在偵查或審判中自白
    者，減輕其刑，為洗錢防制法第16條第2項所明定。查，被
    告就本案洗錢罪之犯行，業於偵查及本院審理時坦承不諱（
    見110年度偵字第20235號卷第63頁；本院卷第120頁），是
    其就所犯洗錢罪部分，原應依洗錢防制法第16條第2項規定
    減輕其刑，惟依原判決之罪數說明，被告就原判決所示之犯
    行係從一重論以三人以上共同詐欺取財罪，是就被告此部分
    想像競合輕罪得減輕其刑部分之事由，乃於量刑時予以審酌
    。
  ㈡按刑之量定，為求個案裁判之妥當性，法律固賦予法院裁量
    權，但此項裁量權之行使，除應依刑法第57條規定，審酌行
    為人及其行為等一切情狀，為整體之評價，並應顧及比例原
    則與平等原則，使罪刑均衡，輕重得宜，以契合社會之法律
    感情。又刑法第59條之酌量減輕其刑，必於犯罪之情狀，在
    客觀上足以引起一般之同情，認為顯可憫恕，且即予宣告法
    定最低度之刑，猶嫌過重者，始有其適用。查被告因缺錢花
    用，應徵詐欺集團車手，而與詐欺集團共同為本案詐欺取財
    犯行，致使告訴人受騙，此詐欺犯罪類型，侵害社會程度及
    影響層面顯屬嚴重，其所為三人以上共同詐欺取財罪犯行，
    客觀上並不足以引起一般人之同情，復觀諸本案之犯罪情節
    ，並無犯罪時有何難以防免、不得不然或特別值得憫恕之特
    殊原因與環境，且依被告所陳各節，難認其於犯罪時有何特
    殊原因及環境，在客觀上並無足以引起一般人同情之事由，
    亦無情輕法重情形，準此，被告本件犯行，難認有情輕法重
    ，顯可憫恕之情狀，當無援引刑法第59條規定而酌量減輕其
    刑之餘地。從而，被告上訴意旨請求依刑法第59條規定酌減
    其刑，尚非可採。
六、撤銷改判之理由：
 ㈠原判決就被告所犯之罪予以科刑，雖非無見。然查，原判決量
   刑時，就被告犯後態度部分，係認被告「於本院審理時否認
   全部犯行」，然被告提起上訴後，於本院審理期間，已坦承
   全部犯行，是被告犯罪後之態度較之原審已有不同，其量刑
   基礎即有不同，應予差別處遇，原判決於量刑時未及審酌此
   項有利於被告之科刑情狀，其量刑自非允當。被告上訴意旨
   請求依刑法第59條減輕其刑云云，雖無理由，然被告以其已
   坦承犯行，請求從輕量刑，則為有理由，自應由本院將原判
   決關於被告所處之刑撤銷改判。
 ㈡爰審酌被告加入「鄭欣欣」所屬詐欺集團，擔任領取詐欺款項
   之車手工作，共同詐欺告訴人，導致告訴人財物損失，其所
   為固屬不該。然考量被告並非本案詐騙集團之最核心成員，
   亦非實際施以詐術致告訴人陷於錯誤之人，僅係受命於主要
   核心詐騙集團成員擔任提款之車手工作，較之主要核心詐騙
   集團成員，被告對於告訴人所侵害法益之危險性應較輕微，
   且其於本院審理時已自白認罪，犯後態度尚佳，併考量被告
   犯罪動機、目的、手段、角色分工，就所犯洗錢犯行，於偵
   查及本院審理中自白，符合洗錢防制法第16條第2項自白減刑
   規定，兼衡其自陳高職畢業之智識程度，從事粗工，日薪1,2
   00元，未婚、無子女之家庭生活狀況等一切情狀，量處如主
   文第二項所示之刑。
據上論斷，應依刑事訴訟法第369條第1項前段、第364條、第299
條第1項前段（僅引程序法），判決如主文。
本案經檢察官蔡宗聖提起公訴，檢察官葉耿旭到庭執行職務。
中　　華　　民　　國　　111 　年　　10　　月　　25　　日
                  刑事第一庭    審判長法  官  陳連發
                                      法  官  洪榮家   
                                      法  官  何秀燕
以上正本證明與原本無異。
如不服本判決應於收受送達後20日內向本院提出上訴書狀，其未
敘述上訴理由者，並得於提起上訴後20日內向本院補提理由書（
均須按他造當事人之人數附繕本）「切勿逕送上級法院」。
　　　　　　　　　　　　　　　　　　　書記官  翁心欣
中　　華　　民　　國　　111 　年　　10　　月　　25　　日

附錄本案論罪科刑法條：
洗錢防制法第2條
本法所稱洗錢，指下列行為：
一、意圖掩飾或隱匿特定犯罪所得來源，或使他人逃避刑事追訴
    ，而移轉或變更特定犯罪所得。
二、掩飾或隱匿特定犯罪所得之本質、來源、去向、所在、所有
    權、處分權或其他權益者。
三、收受、持有或使用他人之特定犯罪所得。
　　
洗錢防制法第14條
有第二條各款所列洗錢行為者，處7年以下有期徒刑，併科新臺
幣5百萬元以下罰金。
前項之未遂犯罰之。
前二項情形，不得科以超過其特定犯罪所定最重本刑之刑。

刑法第339條之4
犯第339條詐欺罪而有下列情形之一者，處1年以上7年以下有期
徒刑，得併科1百萬元以下罰金：
一、冒用政府機關或公務員名義犯之。
二、三人以上共同犯之。
三、以廣播電視、電子通訊、網際網路或其他媒體等傳播工具，
    對公眾散布而犯之。
前項之未遂犯罰之。

組織犯罪防制條例第3條
發起、主持、操縱或指揮犯罪組織者，處3年以上10年以下有期
徒刑，得併科新臺幣1億元以下罰金；參與者，處6月以上5年以
下有期徒刑，得併科新臺幣1千萬元以下罰金。但參與情節輕微
者，得減輕或免除其刑。
具公務員或經選舉產生之公職人員之身分，犯前項之罪者，加重
其刑至二分之一。
犯第1項之罪者，應於刑之執行前，令入勞動場所，強制工作，
其期間為3年。
前項之強制工作，準用刑法第90條第2項但書、第3項及第98條第
2項、第3項規定。
以言語、舉動、文字或其他方法，明示或暗示其為犯罪組織之成
員，或與犯罪組織或其成員有關聯，而要求他人為下列行為之一
者，處3年以下有期徒刑，得併科新臺幣3百萬元以下罰金：
一、出售財產、商業組織之出資或股份或放棄經營權。
二、配合辦理都市更新重建之處理程序。
三、購買商品或支付勞務報酬。
四、履行債務或接受債務協商之內容。
前項犯罪組織，不以現存者為必要。
以第5項之行為，使人行無義務之事或妨害其行使權利者，亦同
。
第5項、第7項之未遂犯罰之。